【裁判字號】    98,上易,1204
【裁判日期】    990511
【裁判案由】    返還土地等
【裁判全文】
臺灣高等法院民事判決                98年度上易字第1204號
上  訴  人  國防部軍備局
法定代理人  丁○○
訴訟代理人  李志澄律師
複代理人    林美伶律師
上  訴  人  乙○○
            丙○○
共       同
訴訟代理人  甲○○
上列當事人間請求返還土地等事件，兩造對於中華民國98年8月
25日臺灣桃園地方法院97年度訴字第2161號第一審判決各自提起
上訴，本院於99年4月20日言詞辯論終結，判決如下：
    主      文
原判決關於駁回上訴人國防部軍備局後開第二項之訴部分，及該
部分假執行聲請之裁判均廢棄。
上訴人乙○○、丙○○應將坐落桃園縣八德市○○段第一五八三
地號土地內，如原判決附圖二編號F所示部分（面積3.57平方公
尺）之建物拆除，並將該部分土地遷讓返還予上訴人國防部軍備
局。
上訴人乙○○、丙○○之上訴駁回。
第二審訴訟費用，由上訴人乙○○、丙○○負擔。
    事實及理由
一、上訴人國防部軍備局（下稱軍備局）之法定代理人原為「陳
    立嘉」，嗣於本院審理中變更為「丁○○」，有卷附國防部
    99年1月25日國人管理字第0990001186號函可參（見本院卷
    第62頁），丁○○並具狀聲明承受訴訟（見本院卷第61頁）
    ，核與民事訴訟法第170條、第175條規定相符，應予准許，
    合先陳明。
二、軍備局主張：伊為坐落桃園縣八德市○○段1583地號國有土
    地（下稱系爭土地）之管理機關，惟系爭土地內如原判決附
    圖二（下稱附圖）編號A至F所示之土地（占用面積各如附圖
    所示，共計147.53平方公尺，下稱占用土地），竟遭上訴人
    乙○○、丙○○（下稱乙○○二人）無權占用搭建圍牆、水
    泥地、草皮及花圃、水泥平台、鋼筋混凝土造房屋等地上物
    （以下合稱系爭地上物，位置詳如附圖所示），並因而受有
    免繳相當租金之利益，致伊受有無法使用土地之損害等情。
    爰依民法第767條、第179條，求為命乙○○二人應將系爭地
    上物拆除後，將占用土地遷讓返還予伊；並應給付伊新台幣
    （下同）2萬0901元及加計自起訴狀繕本送達翌日起算法定
    遲延利息；暨自民國（下同）97年12月16日起至返還占用土
    地之日止，按月給付伊損害金406元之判決（原審判命乙○
    ○二人應將占用如附圖A至E所示部分之地上物拆除後，將該
    部分占用之土地遷讓返還予軍備局，及應如數給付前開損害
    金暨法定遲延利息；並駁回軍備局就附圖編號F部分所示之
    建物拆除及返還該部分占用土地部分之訴；兩造各就其敗訴
    部分之判決，聲明不服，提起上訴。另軍備局對乙○○二人
    逾上開部分之請求，經原審為其敗訴之判決，軍備局並未聲
    明不服，已告確定；另軍備局對原審共同被告鄭明峰之訴，
    經原審為鄭明峰一部敗訴之判決，軍備局、鄭明峰就其敗訴
    部分，均未聲明不服，業已確定；本院就前開已確定部分，
    自不予以贅述）。並於本院上訴及答辯聲明：如主文所示。
三、乙○○二人則以：(一)系爭土地於98年間已變更為非公用財產
    ，其管理機關為國有財產局，並非軍備局，故軍備局提起本
    件訴訟為當事人不適格；(二)又呂芳溪（即乙○○之父、丙○
    ○之祖父）自80年間起，即於與系爭土地相鄰之同段1582地
    號土地（下稱1582號土地）內搭建農舍（即門牌號碼為同市
    ○○路999號房屋，下稱999號房屋）及庭院；嗣呂芳溪於88
    年7月18日死亡，由乙○○、已故呂松柏（即丙○○之父）
    共同繼承並於同年12月21日繼續建築完成999號房屋，該屋
    並登記為乙○○二人所共有。惟1582號土地為袋地，必須通
    行系爭土地，故乙○○二人對系爭土地自有袋地通行權等語
    ，資為抗辯。並於本院上訴聲明：(一)原判決不利於乙○○二
    人之部分廢棄。(二)上開廢棄部分，軍備局在第一審之訴及假
    執行之聲請均駁回。另答辯聲明：駁回對造之上訴。
四、查，系爭土地為國有；乙○○二人於系爭土地內搭建系爭地
    上物（共計147.53平方公尺，位置詳如附圖所示）等情，有
    卷附土地登記謄本可憑（見本院卷第50頁）；並經原審會同
    地政人員至現場履勘屬實，亦有卷附勘驗測量筆錄、桃園縣
    八德地政事務所98年5月22日德地測字第0981001356號函檢
    附土地複丈成果圖可參（見原審卷第61至63頁），並為兩造
    所不爭執（見原審卷第84頁），堪信為真實。
五、本院應審究者為(一)軍備局是否為系爭土地之管理機關？(二)若
    是，則軍備請求乙○○二人將系爭地上物拆除，並遷讓返還
    占用土地，是否有據？(三)若有，則軍備局依不當得利之規定
    ，請求乙○○二人返還所受相當租金之不當利益以若干金額
    為當？茲分別論述如下：
(一)、軍備局是否為系爭土地之管理機關？
  1.按國有財產撥給各地國家機關使用者，名義上雖仍為國有，
    實際上即為使用機關行使所有人之權利，故對於是類財產，
    自應由管領機關起訴，代國家主張所有權人之權利（最高法
    院51年台上字第2680號判例意旨參照）。經查，系爭土地登
    記為中華民國所有，並由軍備局所管理乙節，有卷附土地登
    記謄本可稽（見本院卷第50頁），是軍備局自為系爭土地之
    管理機關，故該局本於管理者之地位，提起本件訴訟，依法
    核無不合。
  2.乙○○二人雖抗辯：系爭土地業已變更為非公用財產，其管
    理機關應為國有財產局，軍備局提起本件訴訟為當事人不適
    格云云，固據提出財政部98年4月16日台財產管字第0984000
    922號函為證（見原審卷第88頁，下稱財政部98年函文）。
    惟查：
    (1)、系爭土地由財政部同意由公用財產變更為非公用財產，
        ，固有前開財政部98年函文可稽；惟該函文主旨明載：
        「...同意依國有財產法第33條、第35條規定變更為非
        公用財產，移交本部國有財產局台灣北區辦事處桃園分
        處（下稱國產局桃園分處）接管...」（見原審卷第88
        頁），故在國產局桃園分處依法接管前，軍備局仍為系
        爭土地之管理機關，乙○○二人既未舉證證明軍備局已
        將系爭土地移交國產局桃園分處接管，則乙○○二人以
        系爭土地業已變更為非公用財產，其管理機關應為國有
        財產局，並非軍備局云云，容有誤解，並無可取。
    (2)、再按，當事人適格，係指當事人就具體特定之訴訟，得
        以自己之名義為原告或被告，而受為訴訟標的法律關係
        之本案判決之資格而言。故在給付之訴，若原告主張其
        為訴訟標的法律關係之權利主體，他造為訴訟標的法律
        關係之義務主體，其當事人即為適格。至原告是否確為
        權利人，被告是否確為義務人，乃為訴訟標的法律關係
        之要件是否具備，即訴訟實體上有無理由之問題，並非
        當事人適格之欠缺（最高法院93年度台上字第382號判
        決意旨參照）。查，軍備局既係基於系爭土地管理者之
        地位，依民法第767條規定，提起本件拆屋還地訴訟（
        見原審卷第3至4頁起訴狀），其當事人即為適格。
    (3)、是以，軍備局既為系爭土地之管理機關，則該局本於管
        理者地位，提起本件訴訟，於法自屬有據。是乙○○二
        人抗辯：系爭土地業已變更為非公用財產，其管理機關
        應為國有財產局，軍備局提起本件訴訟為當事人不適格
        云云，並無可取。
(二)、軍備局請求乙○○二人將系爭地上物拆除，並遷讓返還占用
    土地，是否有據？
  1.按當事人主張有利於己之事實者，就其事實有舉證之責任，
    民事訴訟法第277條前段定有明文。又，以無權占有為原因
    ，請求返還土地者，占有人對土地所有權存在之事實無爭執
    ，而僅以非無權占有為抗辯者，土地所有權人對其土地被無
    權占有之事實無舉證責任，占有人自應就其取得占有係有正
    當權源之事實證明之（最高法院85年度台上字第1120號判決
    意旨參照）。
  2.乙○○二人雖抗辯：系爭土地既已變更為非公用財產，伊依
    國有財產法第52條之1第1項規定，即可申請財政部准予讓售
    占用土地云云，固據提出財政部國有財產局94年11月7日台
    財產局管字第0940088996號函、96年8月17日協調會、訴願
    書為證（見本院卷第88至101頁）。然查，依國有財產法第
    52條之1第1項規定：「非公用財產類之不動產，有左列各款
    情形之一者，得專案報經財政部核准讓售；．．．」，可知
    乙○○二人依國有財產法第52條之1第1項規定申購非公用類
    之土地，亦需專案報請財政部核准讓售後始得承購，並非乙
    ○○二人表明欲承購該占用土地之意願，即當然取得承買該
    占用土地之權利；是乙○○二人以系爭土地已變更為非公用
    財產，依國有財產法第52條之1第1項規定，得申請國有財產
    局讓售占用土地為由，抗辯其為有權占用系爭土地云云，於
    法不合，自無可取。
  3.乙○○二人又抗辯：伊所有1582號土地為袋地，依民法第78
    7條規定，自有通行系爭土地之必要，故軍備局請求伊拆除
    地上物並返還占用土地，為無理由云云。惟查：
     (1)、按土地因與公路無適宜之聯絡，致不能為通常使用者
         ，土地所有人得通行周圍地以至公路，民法第787條第
         1項前段定有明文。土地是否不能為通常使用，應斟酌
         土地之形狀、面積、位置及用途定之（最高法院81年
         度台上字第2453號判決意旨參照）。且，民法第787條
         第1項所定之通行權，係為促進袋地之利用，而令周圍
         地所有人負容忍通行之義務，其目的在解決與公路無
         適宜聯絡之土地之通行問題；如僅為求與公路有最近
         之聯絡或便利之通行，尚不得依該規定主張通行他人
         之土地（最高法院95年度台上字第2653號判決意旨參
         照）。
    (2)、乙○○二人搭建附圖編號A、B、C、D、E所示之地上物
        ，係以圍牆圍起作為其住宅之花園、庭院使用，並為乙
        ○○二人所不爭執（見原審卷第61頁勘驗測量筆錄、附
        圖即明）；又乙○○二人自陳係因面臨馬路，車輛進入
        頻繁，故於系爭土地上搭建如附圖編號B所示之圍牆（
        見本院卷第54頁反面）等語，益徵乙○○二人係為個人
        住宅之所需，而搭建前開地上物，並非在解決與公路無
        適宜聯絡之土地通行問題。故乙○○二人抗辯：伊所有
        1582號土地為袋地，依民法第787條規定，自有通行系
        爭土地之必要，故軍備局請求伊拆除地上物並返還占用
        土地，為無理由云云，自無可取。
  4.乙○○二人再抗辯：附圖編號F所示建物面積僅3.57平方公
    尺，若拆除對於軍備局並無使用上之利益，且會影響伊所有
    999號房屋之結構，足見軍備局請求伊拆除該部分之建物，
    係屬權利濫用云云。然查：
    (1)、按民法第148條係規定行使權利，不得以損害他人為主
        要目的，若當事人行使權利，雖足使他人喪失利益，而
        茍非以損害他人為主要目的，即不在該條所定範圍之內
        （最高法院45年台上字第105號判例意旨參照）。
    (2)、乙○○二人未經軍備局同意，且無正當理由，無權占用
        系爭土地並搭建系爭地上物，業如前述，軍備局為保全
        系爭國有土地之所有權免遭第三人之不法侵害，因而本
        於土地管理者之地位，依民法第767條規定，訴請無權
        占用土地人乙○○二人將系爭地上物拆除，並將占用土
        地返還，係屬行使國家所有權人之權利，並非以損害他
        人為目的而提起本件訴訟，自屬權利之正當行使，並無
        權利濫用之情形可言。
    (3)、又附圖編號F部分所示之建物雖占用系爭土地面積僅為
        3.57平方公尺，但連同乙○○二人占用系爭土地內，如
        附圖號A至E所示部分之土地面積合計達147.53平方公尺
        （詳附圖所示），已占有使用系爭土地（面積為657.42
        平方公尺，見原審卷第8頁）超逾五分之一，軍備局訴
        請乙○○二人拆除無權搭蓋之地上物並返還占用土地，
        自有使用系爭土地之利益。且，乙○○二人亦未舉證證
        明前開附圖編號F部分所示3.57平方公尺拆除，會影響
        999號房屋結構乙節，自難僅憑該附圖編號F部分之建物
        面為3.57平方公尺，即可謂若強行拆除會影響999號房
        屋結構之安全。是乙○○二人以附圖編號F部分占用土
        地面積僅為3.57平方公尺，軍備局請求拆除該部分之建
        物，對軍備局並無使用之利益，且會影響999號房屋結
        構安全為由，抗辯軍備局請求拆除該部分之建物，為權
        利濫用云云，容有誤解。
    (4)、另乙○○二人既無權占用系爭土地並搭建地上物，則軍
        備局訴請乙○○二人將系爭地上物拆除，並返還占用土
        地，亦屬權利之正當行使，並無權利濫用之情事。故乙
        ○○二人抗辯：附圖編號F所示建物面積僅3.57平方公
        尺，若拆除會影響伊所有999號房屋之結構，且對於軍
        備局亦何使用上之利益，足見軍備局請求伊拆除該部分
        之建物，係屬權利濫用云云，仍無可採。
  5.綜上，乙○○二人既無法舉證證明其有占用土地而搭建系爭
    地上物有法律上之正當權源，則軍備局本於管理者之地位，
    依民法第767條規定，請求乙○○二人將系爭地上物拆除，
    並將占用土地返還，核屬有據，應予准許。
(三)、軍備局依不當得利之規定，請求乙○○二人返還所受相當租
    金之不當利益以若干金額為當？
  1.按無法律上之原因而受利益，致他人受損害者，應返還其利
    益，民法第179條前段定有明文。又依不當得利之法則請求
    返還不當得利，以無法律上之原因而受利益，致他人受有損
    害為其要件，故其得請求返還之範圍，應以對方所受之利益
    為度，非以請求人所受損害若干為準，無權占有他人土地，
    可能獲得相當於租金之利益為社會通常之觀念（最高法院61
    年台上字第1695號判例意旨參照）。
  2.經查：
    (1)、乙○○二人於系爭土地內搭建地上物，既屬無權占用，
        自獲有相當於租金之利益，致軍備局受有無法使用系爭
        土地之損害。本院審酌乙○○二人占用系爭土地係供自
        己住宅使用，並未有營利之情事，且附近均為住宅區，
        商業活動並不活絡（見原審卷第53頁勘驗測量筆錄、第
        75至77頁現場照片所示）情形；暨參照土地法第105條
        準用第97條規定，認本件依系爭土地申報總價年息3％
        ，作為計算乙○○二人因無權占用系爭土地所受相當租
        金之利益基準為允當。
    (2)、準此，系爭土地自91年至95年、96年之申報地價分別為
        每平方公尺920元、1100元（見原審卷第74頁地價謄本
        ），則本院依前開計算基準，計算乙○○二人自本件起
        訴日（即97年12月16日，見原審卷第2頁）起回溯前5年
        共計應返還軍備局無權占用系爭土地所受相當租金之不
        當利益為2萬1901元（計算式：92年12月16日起至95
        年12月31日止，920×147.53×3%×〈3+16/365〉=1237
        8；自96年1月1日起至97年12月15日止，1100×147.5
        3×3%×〈1 + 350/366〉=9523，元以下均4捨5入），1
        2378＋9523＝21901）；暨自97年12月16日起至乙○○
        二人返還占用土地之日止，乙○○二人應給付軍備局每
        月相當於租金之不當得利損害金為406元（1100×147.5
        3×3%÷12 =406）。
    (3)、是以，軍備局本於不當得利法則，請求乙○○二人給付
        自97年12月16日前回溯5年之不當得利損害金計2萬1901
        元，並加計自起訴狀繕本送達翌日起算之法定遲延利息
        ；暨自97年12月16日起至遷讓返還占用土地之日止，按
        月給付406元之損害金，於法有據，均應予准許。
六、從而，軍備局本於民法第767條、不當得利法則，分別訴請
    乙○○二人應將系爭地上物拆除後，將占用土地（面積計14
    7.53平方公尺）遷讓返還；並應給付其2萬1901元，及自起
    訴狀繕本送達翌日（即乙○○自98年1月9日〈見原審卷第22
    頁〉、丙○○則自98年7月30日〈見原審卷第124頁〉）起算
    之法定遲延利息，暨自97年12月16日起至返還占有土地之日
    止，按月給付其損害金406元；均為有理由，應予准許。是
    則原審就前開應准許部分中，如附圖編號F所示部分之建物
    拆除並將該部分占用土地遷讓返還部分，為軍備局敗訴之判
    決，於法自有未洽，軍備局上訴意旨就此部分指摘原判決不
    當，求予廢棄改判，為有理由，爰由本院就原判決此部分予
    以廢棄，並改判如主文第2項所示。原審就其餘應准許部分
    ，則為乙○○二人敗訴之判決，並依兩造聲請諭知供擔保准
    、免假執行之宣告，於法核無違誤。乙○○二人上訴意旨就
    此部分仍執前詞指摘原判決不當，求予廢棄改判，為無理由
    ，應予駁回。
七、本件事證已臻明確，兩造其餘之攻擊或防禦方法，經本院審
    酌後均認與本件之結論無涉，茲不再一一論列，併予敘明。
八、據上論結，本件軍備局上訴為有理由，乙○○二人之上訴為
    無理由，依民事訴訟法第450條、第449條第1項、第78條、
    第85條第1項前段，判決如主文。
中    華    民    國    99    年    5     月    11    日
                    民事第十三庭
                        審判長法  官  蕭艿菁
                              法  官  陳姿岑
                              法  官  楊絮雲
正本係照原本作成。
不得上訴。
中    華    民    國    99    年    5     月    11    日
                              書記官  王秀雲

司法院資訊處製作；財團法人民間司法改革基金會備份。
